【裁判字號】    89,重上更(二),16
【裁判日期】    900731
【裁判案由】    租佃爭議
【裁判全文】
臺灣高等法院高雄分院民事判決  八十九年度重上更(二)字第一六號
      上  訴  人  陸軍總司令部
      法定代理人  乙○○
                  丁○○
      被上訴人    丙○○
      訴訟代理人  甲○○
右當事人間租佃爭議事件，上訴人對於中華民國八十六年二月十九日臺灣高雄地方法
院八十五年度重訴字第四九一號第一審判決提起上訴，經最高法院第二次發回更審，
本院判決如左：
      主      文
原判決廢棄。
被上訴人在第一審之訴駁回。
第一、二審及發回前第三審訴訟費用由被上訴人負擔。
      事      實
甲、上訴人方面：
一、聲明：求為判決如主文所示。
二、陳述：除引用與原審判決書記載相同者外，另補稱：
（一）系爭土地（即高雄縣鳳山市○○段第七五、八二、八三地號土地）於五十六年
      一月一日出租於被上訴人時，地目均為田，依最高法院八十八年一月五日民事
      庭會議決議，係屬耕地租約，有耕地三七五減租條例之適用，被上訴人不自任
      耕作將所承租之土地轉租（或讓與）於訴外人盧金吉（被上訴人同母異父之胞
      弟）耕作，依耕地三七五減租條例第十六條第二項規定，原訂租約無效，上訴
      人自得收回。
（二）被上訴人不自任耕作，將所承租之土地轉租（或讓）於訴外人盧金吉耕作，可
      由左列事實證明：
１、七十三年四月十七日上訴人收回系爭土地時，係由盧金吉耕作，自協議收回至
      領取補償費，均由盧金吉出面及領取即足證明。盧金吉於七十三年一月二十四
      日第三次協調會時發言稱：「此地（即重測前鳳山市○○○段第七二之三、七
      三、七四地號土地）我已投資三、四十萬元做深水井、發電機、及魚池等」（
      見上證七），且亦所立切結書亦載明：「．．乙方（即盧金吉）將深水井、馬
      達繳予甲方（即上訴人），發電機由乙方攜回，四乙方於五月十七日前將上列
      地面上之工寮拆除完畢，『魚池』部分自四月十七日起由甲方收回使用：：」
      （見上證六），而該『魚池』於原審八十五年七月二十四日函請高雄縣鳳山地
      政事務所測量時仍存在，有該地政事務所土地複丈成果圖標示『池』可證（見
      原審卷附土地複丈成果圖），足證上訴人收回之重測前灣子頭段第七二之三、
      七三、七四地號土地上之深水井、發電機、魚池及工寮等設施係盧金吉所投資
      興建，土地係由盧金吉耕作。
  ２、證人甲○○於鈞院前審（重上字）審理時證稱：「……第二次才去看現場，看
      到盧（指盧金吉）承租之土地有養魚、發電機、深水井、有一工寮養有鴿子」
      （見重上卷、八十六年八月二十一日準備程序筆錄），與盧金吉於右述協調會
      紀錄及切結書所記載完全相符，足證證人甲○○到現場所看到上有魚池、發電
      機、深水井、工寮之土地，即係重測前灣子頭段第七二之三、七三、七四地號
      土地，而該三筆土地重測後為建軍段第七五地號土地，亦即上訴人出租於被上
      訴人之土地，而由盧金吉於七十三年四月十七日領取補償費後返還於上訴人之
      土地。
（三）被上訴人所承租之土地與訴外人盧金吉之父盧荐所承租之土地（嗣由盧金吉繼
      承）並非同一地號之土地，被上訴人所承租之土地經被上訴人於  鈞院八十九
      年十月二十日勘驗時，經現地指界為建軍段第七五、八二、八三地號土地（見
      鈞院卷附鳳山地政事務所土地複丈成果圖及補呈八二、八三號土地登記謄本）
      ；而盧金吉之父盧荐所承租之土地有二部分，一係竹子腳段第二八一之一地號
      土地（見上證五盧金吉陳情書所載，註：該陳情書與被上訴人於原審時所提出
      五十九年土地使用租戶名冊所載相符），另一係建軍段第六九、七一、七三地
      號土地（見上證九合約書、上證十地籍圖謄本綠色所示部分，補呈六九、七一
      、七三號土地登記謄本），而上訴人於七十三年四月十七日與盧金吉協議補償
      收回之土地係重測前灣子頭段第七二之三、七三、七四地號土地（見上證六切
      結書與業戶領單），亦即生測後建軍段第七五地號土地（見上證八重測前與重
      測後地號變更對照表），顯然上訴人於七十三年四月十七日與盧金吉協議收回
      之土地，係上訴人出租於被上訴人之土地，足證被上訴人已不自任耕作，將所
      承租之土地轉租（或讓）於盧金吉耕作，否則盧金吉豈有可能將被上訴人所承
      租之土地與上訴人協議補償後返還上訴人之理。
（四）上訴人於七十三年四月十七日與盧金吉協議收回如上證六切結書與業戶領單所
      載之重測前灣子頭段第七二之三、七三、七四地號土地，縱然經被上訴人於八
      十九年十月二十日現地指界之結果，僅係出租於被上訴人之一部分土地，惟依
      耕地三七五減租條例第十六條規定，被上訴人既已不自任耕作，將所承租之土
      地轉租（或讓）於盧金吉耕作，則不論其轉租︵或讓︶係一部分土地抑或係全
      部土地，其原訂租約已無效，上訴人自得全部收回。
（五）被上訴人先前主張：其有耕作，種芒果，被收回前種稻子云云（見原審卷第一
      九頁反面），則收回前被上訴人既係種稻子，則鈞院蒞勘現地時所剩餘之五棵
      芒果樹，顯然並非被上訴人所種，而系爭土地既已轉租（或讓）於盧金吉，該
      五棵芒果樹應係盧金吉所種植。至上訴人出租於訴外人盧荐之土地，並無魚池
      存在，祗有出租於被上訴人之系爭土地，現尚有魚池存在，有被上訴人於原審
      所指界之土地複丈成果圖上標示「池」可證（見原審卷高雄縣鳳山地政事務所
      土地複丈成果圖），被上訴人既自認「魚池」係盧金吉所挖（見被上訴人九十
      年一月十七日準備書狀二所載），足證上訴人出租於被上訴人之土地，係由盧
      金吉耕作。
（六）證人黃茂淵雖證稱：「當時他（指被上訴人）來找我，說為何把他地收回剷平
      ，當時我要他寫陳情信了來，我才有根據能處理，但是丙○○以後就沒有來」
      之語，惟查被上訴人自己都已多次自認伊至七十九年始發現系爭土地為上訴人
      所收回（見高雄縣鳳山市公所調解筆錄、高雄縣政府調處筆錄、原審八十九年
      七月十九日言詞辯論筆錄），顯然證人之證詞係臨訟串證之詞，不足採信，且
      據證人證稱：伊與被上訴人並不認識，祗找過伊一次，則證人竟能記得被上訴
      人曾於十六年前之七十四年間去找過伊說「為何把他地收回剷平」，顯然與經
      驗法則有違，況系爭土地係七十三年四月十七日收回，果若被上訴人確係自己
      耕作，豈會等到一年後之七十四年始去找證人理論，再者，被上訴人既係忿忿
      不平去找證人理論，則證人要被上訴人以書面陳情，被上訴人豈有不另以書面
      陳情之理，足證被上訴人並未於七十四年間去找過證人，證人所證不實在。
三、證據：除援用原審之證據方法外，另提出土地登記簿謄本六紙（上證一）、舊土
    地登記簿謄本十三紙（上證二）、系爭租約影本一紙（上證三）、存證信函與回
    執影本一件（上證四）、陳情書與切結書影本各一件（上證五）、地號對照表一
    紙、盧荐耕地合約影本一紙、地籍圖謄本一份，聲請勘驗及測量系爭土地。
乙、被上訴人方面：
一、聲明：求為判決上訴駁回。
二、陳述：除引用與原審判決書記載相同者外，另補稱：
（一）系爭坐落高雄縣鳳山市○○段七五地號，面積０．九八七七三三公頃之土地，
      原由被上訴人所承租，不但有上訴人提出之租約在原審卷可稽，且為上訴人所
      不否認，故系爭土地兩造間原有租賃關係存在，殆無疑異。上訴人主張被上訴
      人並未自認耕作一節，被上訴人堅決否認，上訴人自應就此項變態事實，負舉
      證之責。
（二）兩造於五十六年一月一日簽訂耕地合約書，期間為三年，於期限屆滿後，被上
      訴人仍繼續使用系爭土地，從而依耕地三七五減租條例第一條適用民法第四百
      五十一條之規定，即視為不定期限繼續契約。
（三）上訴人提出之切結書與業戶領單，均係上訴人與案外人盧金吉簽立，而非兩造
      所簽立，自不能以此拘束被上訴人，逕為被上訴人已領得補償金，同意上訴人
      收回系爭土地之認定。又上訴人與盧金吉達成協議之內容是地上物以及建設地
      下井和發電機之補償金，協議書所指地號和被上訴人承租土地完全無關係。
（四）且查被上訴人自七十三年間發見系爭土地遭上訴人違法收回後，因不諳法令，
      不知向耕地租佃委員會申請調解，乃一再以向主辦人員（營產官）陳情之方式
      ，請求協助解決處理，惟因主辦人員職務時常調動，且屢以已向上級陳報等理
      由，要求被上訴人等候通知，直至八十四年間被告知應向耕地租佃調解委員會
      申請調解，被上訴人始知悉應以此途經解決租佃糾紛，然因彼時被上訴人因誤
      以為租佃糾紛有時效問題，且因時間久遠，確實時間已不復記憶，始於申請調
      解時主張係七十九年間被收回。惟查被上訴人就系爭土地何時遭收回之陳述，
      並不足為被上訴人有廢耕或不自任耕作之證明。況被上訴人並無將承租土地轉
      租他人耕作，亦從未承認上訴人主張「不自任耕作」之事實為真實，自不生訴
      訟上自認之效力。
（五）證人黃茂淵剛調任官校的營產官時，當時土地被收回，被上訴人有去陳情要求
      賠償，他叫我寫申請書，詳細日期記不得，但我沒有寫陳情書。
（六）系爭土自民國三十八年合約承租迄民國六十二年交繳（五八、五九年份）租金
      ，均按照三七五租約條例租額繳租，而於地目與用途變更後，上訴人並無函知
      表示變更之意思，所以仍符合耕地三七五條例。
三、證據：除援用原審之證據方法外，另提出陸軍第三營產管理所函影本一紙與所附
    名冊影本三紙、黃茂淵證明書影本一紙、高雄縣政府函影本一紙、照片影本三張
    ，聲請訊問證人黃茂淵。
      理      由
一、本件被上訴人起訴主張：伊於民國三十八年間，即向當時中華民國所屬國防部台
    灣營產管理所高雄分所承租系爭坐落高雄縣鳳山市○○段七五號面積０．九八七
    七三三公頃土地一筆（重測前為鳳山市○○○段七０－二、七一、七二－一、七
    二－三、七三、七四、七五號等七筆土地）耕作使用，每年換訂租約一次，迄五
    十五、五十六年間復與系爭土地管理人即上訴人所屬陸軍第三營產所簽訂耕地合
    約書，此後雙方即未再續訂租約，惟上訴人則繼續收租，迄六十二年間始拒收伊
    所繳付五十九年份之租金，伊在系爭土地上種植蕃薯，其後改種甘蔗，再改種芒
    果，詎上訴人無故於七十三年間逕將上開耕地剷平，充作靶場使用，爰求為命上
    訴人應將系爭第七五地號土地交付被上訴人之判決等情。
二、上訴人則以：系爭土地地目均為田，係屬耕地租約，有耕地三七五減租條例之適
    用，嗣被上訴人不自任耕作，將所承租之土地轉租（或讓與）於訴外人盧金吉（
    被上訴人同母異父之胞弟）耕作；七十三年間，上訴人為收回土地作為教育訓練
    場用，不得已始於七十三年四月十七日與被上訴人之弟盧金吉協議，予以補償後
    收回系爭土地。被上訴人既不自任耕作而將承租之系爭土地轉租（或讓與）於訴
    外人盧金吉耕作，依耕地三七五減租條例第十六條第二項規定，原訂租約無效，
    上訴人自得收回，其請求還地自無理由等語資為抗辯。
三、查被上訴人主張其於五十五、五十六年間與系爭土地管理人即上訴人所屬陸軍營
    產所簽訂耕地合約書，租期自五十六年一月一日至五十八年十二月三十一日止三
    年，此後雙方即未再續訂租約，惟其仍續繼繳付至五十九年間止之租金等情，業
    據提出耕地合約書及繳納租金之收據等影本為證，並為上訴人所不爭執。又系爭
    土地鳳山市○○段七五地號，重測前為灣子頭段七０－二、七三、七四、七五、
    七一、七二－三、七二－一地號等七筆，有該土地登記謄本一紙可憑（見本院卷
    第四三頁），而系爭兩造耕地合約書固僅記載地段「灣子頭段灣子頭小段」，並
    無地號，但合約附圖繪有相關位置，被上訴人承租之土地位置即與被上訴人在本
    院勘驗與函請高雄縣鳳山地政事務所測量時之陳述及複丈成果圖上編號Ａ、A1、
    A2  、Ｂ部分相符，有勘驗筆錄及複丈成果圖可稽（見本院卷第五八、八八、九
    一頁）；依附圖所載，訴外人盧荐向陸軍軍官學校承租之土地地號係竹子腳段二
    八一之一號，有盧金吉陳情書影本一件及五十九年土地使用租戶名冊影本一件可
    稽（見本院卷第六二、六三、七二、七三頁），即與被上訴人租地不同，此亦經
    證人甲○○及盧金吉在本院前審證述在卷；至上訴人於七十三年四月十三日與訴
    外人盧金吉協議補償後收回之土地係灣子頭段第七二之三、七三、七四號土地，
    有上訴人提出之盧金吉出具之切結書、業戶領單等影本可證（見本院卷第六五～
    六七頁），而該切結書上記載：「三、乙方（指盧金吉）將深水井馬達繳予甲方
    （指陸軍軍官學校），發電機由乙方攜回，四、乙方於五月十七日前將上列地面
    上之工寮拆除完畢，魚池部分自四月十七日起，由甲方收回使用」等語，查該灣
    子頭段第七二－三、七三、七四號土地，係上訴人出租於被上訴人之系爭土地，
    並非出租於訴外人盧荐（盧金吉之父）之土地甚明，則系爭上訴人出租於被上訴
    人之土地，既由上訴人與訴外人盧金吉協議補償後收回，顯然被上訴人對於所承
    租之土地，已不自任耕作，而轉租（借）予盧金吉，此參以盧荐承租之土地乃隔
    一道路與被上訴人之租地相鄰，有上開附圖可稽，更證訴外人盧金吉繼承其父盧
    荐之租地後，連同被上訴人之租地一併耕作，否則盧金吉豈有可能將被上訴人所
    承租之土地與上訴人協議補償後返還上訴人。是證人即上開切結書之證明人吳福
    生所稱：該切結書未提及被上訴人之問題，當時只談盧金吉個人承租問題之語，
    顯與上述不符而無足採。是上訴人主張被上訴人承租之系爭土地讓與盧金吉耕作
    ，所收回盧金吉之土地亦是被上訴人承租之土地云云，足信為實在。
四、次按，耕地三七五減租條例第十六條第一項規定：承租人應自任耕作，並不得將
    耕地全部或一部轉租他人；同條第二項規定：承租人違反前項規定時，原訂租約
    無效。所謂承租人應自任耕作，係指承租人應以承租之土地供自己從事耕作而言
    ，如承租人以承租之耕地供其他非耕作之用，或將之轉租或借與他人使用，或交
    換耕作，或無正當理由而任其荒蕪，均在不自任耕作之列。且不以全部不自任耕
    作為限，縱僅一部不自任耕作，全部租約仍歸於無效。系爭土地於五十六年一月
    一日起租予被上訴人耕作時，其地目為「田」，雙方約定供耕種使用，自屬耕地
    租用，有系爭土地舊登記簿謄本（見本院卷第四四～五八頁）及上開耕地合約影
    本附卷可憑，自有耕地三七五減租條例之適用，此亦為兩造所不爭執，堪資認定
    。被上訴人雖主張其有在系爭土地上種植蕃薯，其後改種甘蔗，再改種芒果，上
    訴人無故於七十三年間逕將上開耕地剷平云云，然為上訴人所否認，並以前開情
    詞置辯。查上訴人提出之協調會會議紀錄、切結書及業戶領單等影本，固僅能證
    明訴外人盧金吉與陸軍軍官學校間曾協議解決部分系爭土地，尚不足以證明被上
    訴人有同意上訴人補償後，收回系爭土地。但系爭土地，已於七十三年四月十七
    日由上訴人收回開闢靶場之事實，為被上訴人所不爭執，並有照片足憑（見原審
    卷九頁）。經觀之被上訴人於高雄縣鳳山市公所及高雄縣政府耕地租佃委員會調
    解、調處程序時均稱：「七十九年陸軍官校無故將本人所種果樹毀損」之語（見
    原審卷二九頁、三０頁、五頁），嗣於原審亦稱：「我在七十九年間發現系爭土
    地被收回，收回之前是種稻子」等語（見原審卷一九頁反面）。則系爭土地既於
    七十三年四月十七日為上訴人收回開闢靶場，而被上訴人卻於相距六年後之七十
    九年間始發現系爭土地被收回，顯見被上訴人未為自任耕作之事實。至被上訴人
    嗣後雖改稱：七十三年他們（指上訴人）就將系爭土地剷平．．．，我七十三年
    就發現了，我去找他們，他們都沒跟我處理，七十九年我才開始陳情云云，然為
    上訴人否認，且被上訴人就此並未舉證以實其說，其所舉證人黃茂淵在本院證稱
    我有寫證明書給丙○○，當時他來找我，說為何把他地收回剷平，我要他寫陳情
    信函來，但以後就沒來，至於丙○○是否要求補償事我則忘記等語（見本院卷第
    一四四、一四五頁），與其所具證明書載明丙○○要求補償不符，顯不足為被上
    訴人有於系爭土被收回時要求上訴人處理之情事；況果真被上訴人所稱於七十三
    年間即發現系爭土地被剷平，何以不即表示異議，或申請調解、調處並循法律途
    徑解決，焉有於十餘年後之八十五年間始提起本件訴訟，請求上訴人交付系爭土
    地之理，足見被上訴人此部分主張，並非可採。
五、綜據上述，兩造關於系爭土地於五十五、五十六年所訂耕地合約，因被上訴人有
    前開不自任耕作之情事，違反耕地三七五減租條例第十六條第一項強制規定而歸
    於無效，則被上訴人執該無效之耕地合約，請求上訴人交付系爭土地，既經上訴
    人以該耕地合約為無效資為其收回土地之抗辯，被上訴人所訴自無理由，不應准
    許。原審未察，遽命上訴人交付系爭土地，自有未洽。上訴意旨指摘原判決不當
    ，求予廢棄改判，為有理由。兩造其餘攻擊防禦之方法，與本判決之基礎不生影
    響，不予一一論述。
六、據上論結，本件上訴為有理由，依民事訴訟法第四百五十條、第七十八條，判決
    如主文。
中      華      民      國    九十      年      七      月    三十一    日
                                      臺灣高等法院高雄分院民事第五庭
~B1審判長法官  蔡明宛
~B2法      官  黃科瑜
~B3法      官  林健彥
右為正本係照原本作成。
如對本判決上訴，須於判決送達後二十日內向本院提出上訴狀，其未表明上訴理由者
，應於上訴後二十日內向本院提出上訴理由書（均須按他造當事人之人數附繕本）。
上訴時應提出委任律師或具有律師資格之人之委任狀，並依附註條文規定辦理。
中      華      民      國    九十      年      八      月      一      日
~B法院書記官  廖素珍
附註：
民事訴訟法第四百六十六條之一：
對於第二審判決上訴，上訴人應委任律師為訴訟代理人，但上訴人或其法定代理人具
有律師資格者，不在此限。
上訴人之配偶、三親等內之血親、二親等內之姻親，或上訴人為法人、中央或地方機
關時，其所屬專任人員具有律師資格並經法院認為適當者，亦得為第三審訴訟代理人。
第一項但書及第二項情形，應於提起上訴或委任時釋明之。
                                                                   Ａ


司法院資訊處製作；財團法人民間司法改革基金會備份。
